【裁判字號】    97,易,3060
【裁判日期】    971028
【裁判案由】    詐欺
【裁判全文】
臺灣臺中地方法院刑事判決              97年度易字第3060號
公  訴  人  臺灣臺中地方法院檢察署檢察官
被      告  丙○○
上列被告因詐欺案件，經檢察官提起公訴（九十七年度偵字第一
一六二七號），本院判決如下：
    主    文
丙○○幫助意圖為自己不法之所有，以詐術使人將本人之物交付
，處有期徒刑肆月，如易科罰金，以新臺幣壹仟元折算壹日。
    犯罪事實
一、丙○○因需無業求職，適見民國九十六年十二月十五至十七
    日之報紙分類廣告上，刊登「談心坊．男女聊天員」之廣告
    ，即依上開廣告所留電話0000000000號與對方真
    實姓名年籍不詳，自稱「陳經理」（並無證據證明該人尚未
    年滿十八歲）之成年男子聯絡，該「陳經理」即稱是要徵聘
    色情電話之接聽小姐，並要求丙○○先行交付銀行之存摺、
    提款卡及密碼等物以供作薪資轉帳之帳戶使用，而丙○○明
    知該「陳經理」所稱情節與一般社會生活經驗有異，且依其
    智識程度及生活經驗亦可預見一旦將其向銀行所申請開立帳
    戶之存摺、提款卡及密碼交付他人，該取得帳戶之人即有可
    能使用其帳戶以遂行財產上犯罪之目的，猶仍基於縱若其帳
    戶被取得之人利用作為詐欺取財之犯罪工具亦不違背其本意
    之不確定幫助犯意，於九十六年十二月二十三日，在臺南市
    ○○路○段之某彩券行附近，將其所申辦之臺灣郵政股份有
    限公司大雅郵局帳戶（局號：0000000號，帳號：
    0000000號）戶之存摺、提款卡、密碼，交予該「陳
    經理」藉其帳戶資料遂行詐欺取財之犯行。嗣該「陳經理」
    與所屬之詐欺集團成年成員間，果基於意圖為自己不法所有
    之犯意聯絡，於九十六年十二月二十八日上午九時許，佯以
    司法人員名義撥打電話給甲○○，向甲○○誆稱：其銀行帳
    戶已被詐騙集團作為洗錢之用，將終結其帳戶云云，致甲○○陷於錯誤，遂依指示於當日下午四時十六分許、同年月三
    十一日下午一時三十八分許，先後在臺中市松竹郵局匯款新
    臺幣（下同）十萬一千元、四萬五千元至丙○○所提供之上
    開郵局帳戶內，旋即為該犯罪集團成員提領一空，而生損害
    於甲○○。嗣甲○○匯款後察覺有異，報警處理，經警依據
    前揭指示匯款之帳戶循線查獲丙○○，始悉上情。
二、案經臺中縣警察局豐原分局報告臺灣臺中地方法院檢察署檢
    察官偵查起訴。
    理    由
壹、證據能力部分
    按被告以外之人於審判外之陳述雖不符刑事訴訟法第一百五
    十九條之一至之四等四條之規定，而經當事人於審判程序同
    意作為證據，法院審酌該言詞陳述或書面陳述作成時之情況
    ，認為適當者，亦得為證據；當事人、代理人或辯護人於法
    院調查證據時，知有刑事訴訟法第一百五十九條第一項不得
    為證據之情形，而未於言詞辯論終結前聲明異議者，視為有
    前項之同意，同法第一百五十九條之五定有明文。上開規定
    之立法意旨在於傳聞證據未經當事人之反對詰問予以核實，
    原則上應先予排除其證據能力。惟若當事人已放棄反對詰問
    權，於審判程序中表明同意該等傳聞證據可作為證據；或於
    言詞辯論終結前未聲明異議，基於尊重當事人對傳聞證據之
    處分權，及證據資料愈豐富，愈有助於真實發見之理念，且
    強化言詞辯論主義，使訴訟程序得以順暢進行，上開傳聞證
    據亦均具有證據能力。查公訴人及被告丙○○對於下列經本
    院踐行調查證據程序並引為證據之被告以外之人於審判外之
    陳述，均未於言詞辯論終結前就其證據能力聲明異議，且本
    院審酌該等陳述作成時之情況，為陳述人於案發當時，就其
    親身見聞及經驗所為之陳述，且查無違反其陳述任意性之事
    由存在，並有卷附其餘積極證據等核與該等陳述之內容相符
    ，堪認為適當，故均應認有證據能力，先予敘明。
貳、實體部分
一、訊據被告丙○○對於上開帳戶原係由其申辦使用等情固坦承
    不諱，惟矢口否認有何幫助詐欺取財犯行，辯稱：伊係透過
    報紙分類廣告應徵電話聊天員工作，對方要求伊提供存摺、
    提款卡、密碼供聊天客匯款及薪資轉帳，伊基於求職之目的
    ，才將存摺、提款卡連同密碼交給對方，但對方經過約定時
    間均未與伊聯繫，伊並無幫助他人犯罪之意思云云。然查：
（一）上開帳戶於案發前乃被告所申設並持有使用一節，為被告
      始終供承在卷，復有臺灣郵政股份有限公司臺中郵局九十
      七年一月十六日中管字第○九七二一○○一四六號函檢送
      之開戶資料及歷史交易查詢報表等在卷可徵；又被害人甲○○於上開時間接獲詐騙集團不詳成員之詐騙電話，而陷
      於錯誤，遂依指示匯款十萬一千元、四萬五千元至上開帳
      戶內，且該款項旋遭提領一空等情，除據被害人甲○○於
      警詢時指述綦詳，並提出郵政國內匯款執據附卷為憑外，
      亦有上述歷史交易查詢報表在卷可佐，堪認本案該詐欺集
      團不詳成員亦即本案詐欺取財犯罪之正犯，確有利用被告
      所有之上開帳戶，向被害人甲○○為上開詐欺取財既遂之
      犯行無訛。
（二）被告雖以前詞置辯，並提出報紙廣告為證，然查上開報紙
      廣告所留之行動電話門號0000000000號，係由
      丁○○於九十六年十一月二十七日所申請一情，有中華電
      信股份有限公司函送之申請人基本資料、申請書及所附證
      件影本等在卷可證。但證人丁○○於本院審理時則結證稱
      ：其所申辦之該門號已於九十六年十一月間申請後，以一
      千元之價格賣給一年籍不詳之女子等語（見本院卷第三一
      頁），且被告亦自承不認識證人丁○○，而參以被告供述
      與其聯繫收取帳戶之人為該「陳經理」，是依據上開說明
      ，固足見與被告聯繫交付帳戶事宜之人，不無利用人頭電
      話及網路電話用以隱匿真實身分之可能。然衡諸現今社會
      應徵工作者，多半只需提供證件供雇主確認其身分即為已
      足，如公司或機關對於員工薪資之發放採取轉帳方式，亦
      多半於確定僱用後方要求應徵者提供，斷無可能於尚未確
      認是否僱用之際，即要求應徵者先行提供存摺，甚者提供
      提款卡或告知密碼，乃至明之理；而觀諸被告為高中畢業
      ，，且其於案發時係已滿二十三歲之成年人，依日常生活
      經驗均可得知應徵工作時，並不需要將帳戶資料交給老闆
      ，況且，被告亦自承：怕該「陳經理」將帳戶拿去做人頭
      帳戶使用，所以告訴「陳經理」不可以把該帳戶拿去做人
      頭帳戶等語（見本院卷第三三頁），是被告依其智識程度
      及生活經驗，顯然已明知該「陳經理」所稱應徵情節要與
      一般社會生活經驗有異，才會如此告知「陳經理」。復參
      以況且，若依「陳經理」所稱每日聊天客係匯款至被告帳
      戶，對方如何確保聊天客於存入款項後，被告不會逕自向
      銀行辦理掛失、止付、提款卡遺失等手續，而私自侵吞所
      有款項？如此對於身為雇主之對方顯無任何保障可言；而
      對於應徵工作之每日工時、福利、保險、老闆何人、店址
      為何，被告均一概不知，顯亦與一般應徵之經驗法則有別
      ，更難謂被告主觀認知並無懷疑之處；是縱令對方確係以
      應徵工作之需向被告索取帳戶資料，又縱令對方與被告聯
      繫時有利用人頭電話以隱匿真實身分之可能，然均無解於
      被告主觀認知上已得對於對方向其索求帳戶之動機產生合
      理懷疑之可能性。
（三）再按刑法第十三條所稱之故意本有直接故意（確定故意）
      與間接故意（不確定故意）之別，條文中「行為人對於構
      成犯罪之事實，明知並有意使其發生者」為直接故意，至
      於「行為人對於構成犯罪之事實，預見其發生而其發生並
      不違背其本意者」則屬間接故意；又間接故意與有認識的
      過失（又稱疏虞過失）之區別，在於二者對構成犯罪之事
      實雖均預見其能發生，但前者對其發生並不違背其本意，
      後者則確信其不發生。而金融機構帳戶之申請甚為簡易方
      便，如係基於正當用途而有使用帳戶之必要，通常需用人
      得以自己名義申請辦理即可，本無借用他人帳戶掩飾資金
      流向之必要。倘該名取得帳戶之人非將被告提供之金融機
      構帳戶作為犯罪所得存提進出及其他不法用途，豈須向被
      告收取提款卡供己使用？又被告率將自己所有金融機構帳
      戶交予他人使用，衡之常情，如此乖離常態之交易行為，
      就一般具有相當社會經驗之人而言，當可輕易預見該人取
      得提款卡係供作非法使用。再者，蒐集他人金融機構帳戶
      作為被害人匯入款項之交易媒介，用以隱匿真正犯罪者身
      分及資金流向之犯罪模式，多係用於詐欺取財之犯罪，此
      乃一般使用人頭帳戶常見之非法利用類型，復經大眾傳播
      媒體再三披露，被告亦無從諉為不知。則被告提供之金融
      機構帳戶嗣經他人用於詐欺取財之不法用途，此種犯罪手
      法仍未逸脫於被告幫助他人犯罪意思之外，即屬被告所預
      見。而被告提供金融機構帳戶在先，既已得悉可能作為上
      開犯罪用途，卻又容任該項犯罪行為之繼續實現，毫無積
      極取回前揭物品或其他主觀上認為不致發生該項犯罪結果
      之確信，足徵前揭犯罪行為自仍不違其本意，被告應具有
      幫助他人詐欺取財犯罪之間接故意，殆無疑義。
（四）綜上所述，被告辯解不足採信，本件事證業臻明確，被告
      犯行至堪認定。
二、論罪科刑部分：
（一）按幫助犯乃幫助他人實行犯罪者，而非自己實行犯罪，幫
      助犯之間，固無刑法第二十八條所定「二人以上共同實行
      犯罪」之情形，自無該條之適用（司法院七○廳刑一字第
      一一○四號函該部分見解供參），然是否得據以反推亦無
      「幫助共同」之幫助犯態樣，即不無疑問，倘若幫助犯明
      知或可預見係由多數正犯共同從事該犯罪行為時，則其幫
      助之犯意理當包含及此，於此情形即有成立「幫助共同」
      之情形；是本案向被告索取上開帳戶資料之「陳經理」及
      其所屬之詐騙集團成年成員之間，既係基於意圖為自己不
      法所有之犯意聯絡，對被害人甲○○實施上開詐術，致其
      陷於錯誤後，將上述款項匯入被告上開帳戶內，旋遭提領
      一空，故核渠等所為，係共同犯刑法第三百三十九條第一
      項之詐欺取財罪。本案既無證據證明被告係基於為自己犯
      罪之意思或有何實施犯罪構成要件之行為，故核被告所為
      ，係犯刑法第三十條第一項前段、第三百三十九條第一項
      之幫助詐欺取財罪。
（二）又被告幫助他人犯詐欺取財罪，為幫助犯，本院衡其犯罪
      情節顯較正犯為輕，爰依刑法第三十條第二項之規定，按
      正犯之刑減輕之。
（三）爰審酌被告並無犯罪前科，有臺灣高等法院被告前案紀錄
      表在卷可考，素行尚佳，惟其恣意將上開帳戶資料交付予
      他人，並容任他人充作犯罪工具，非惟幫助詐欺集團成員
      遂行詐財之目的，同時使實施詐欺者得以隱匿其真實身分
      ，降低遭查獲之風險，愈使其肆無忌憚，增加犯罪之猖獗
      ，被告之行為殊不可取，且亦已造成被害人甲○○受有上
      開財產損失，而迄未獲得賠償，且其否認犯行之犯後態度
      非佳，暨其素行、智識程度、生活狀況、犯罪手段等一切
      情狀，量處如主文所示之刑，並諭知易科罰金之折算標準
      。
據上論斷，應依刑事訴訟法第二百九十九條第一項前段，刑法第
三十條第一項、第二項、第三百三十九條第一項、第四十一條第
一項前段，刑法施行法第一條之一，判決如主文。
本案經檢察官乙○○到庭執行職務。
中    華    民    國    97    年    10    月    28    日
                  刑事第九庭  審判長法  官  施慶鴻
                                    法  官  楊萬益
                                    法  官  莊秋燕
以上正本證明與原本無異。
如不服本判決，應於收受送達後十日內向本院提出上訴書狀（應
敘述具體理由並附繕本）。
上訴書狀如未敘述理由，應於上訴期間屆滿後二十日內補提理由
書於本院。
                                    書記官  顏督訓
中    華    民    國    97    年    10    月    28    日
附錄本案論罪科刑法條：
刑法第三十條第一項前段
幫助他人實行犯罪行為者，為幫助犯。
刑法第三百三十九條第一項
意圖為自己或第三人不法之所有，以詐術使人將本人或第三人之
物交付者，處五年以下有期徒刑、拘役或科或併科一千元以下罰
金。


司法院資訊處製作；財團法人民間司法改革基金會備份。
